臺灣新北地方法院刑事判決
110年度簡上字第467號
上  訴  人  臺灣新北地方檢察署檢察官
上  訴  人  
即  被  告  陳玉娟


上列上訴人因被告詐欺案件，不服本院中華民國110年9月2日110
年度簡字第3135號第一審刑事簡易判決（聲請簡易判決處刑案號
：110年度偵字第19240號），提起上訴，本院管轄之第二審合議
庭判決如下：
    主  文
原判決撤銷。
陳玉娟無罪。
    理  由
一、聲請簡易判決處刑意旨略以：被告陳玉娟為告訴人陳玉明（
    下稱告訴人）之胞妹，被告明知其母即被繼承人陶秀蓉（下
    稱被繼承人）業於民國109年11月3日死亡，權利能力已消滅
    ，不得為任何法律行為之主體，無從再授權其使用金融帳戶
    之提款卡，且相關金融帳戶內之款項即為被繼承人之遺產，
    須由全體繼承人填具申請書，或同意委任代理人，並檢具相
    關證件，依據繼承之程序，始得提領款項，竟意圖為自己不
    法之所有，未經告訴人之同意或授權，分別為下列犯行：（
    一）於109年11月4日18時47分許、同日18時48分許、109年1
    1月5日13時32分許，在新北市○○區○○街0號之中和泰和街郵
    局內，持被繼承人申設之中華郵政股份有限公司（下稱中華
    郵政公司）帳號00000000000000號帳戶（下稱陶秀蓉郵局帳
    戶）提款卡，插入自動櫃員機並輸入密碼，以此方式使自動
    櫃員機之辨識系統對於真正持卡人之判別陷於錯誤，誤判其
    是有提款權之人，而先後自該帳戶提領共計新臺幣（下同）
    3萬3,000元。（二）於109年11月5日（按聲請簡易判決處刑
    書誤載為109年11月4日及同年月5日），在新北市○○區○○街0
    號之合作金庫中和分行內，持被繼承人申設之合作金庫商業
    銀行（下稱合庫商銀）雙和分行帳號0000000000000號帳戶
    （下稱陶秀蓉合庫帳戶）提款卡，插入自動櫃員機並輸入密
    碼，以此方式使自動櫃員機之辨識系統對於真正持卡人之判
    別陷於錯誤，誤判其是有提款權之人，而先後自該帳戶提領
    共計4,000元（按聲請簡易判決處刑書誤載為7,530元）。因
    認被告涉犯刑法第339條之2第1項以不正方法由自動付款設
    備取得他人之物罪嫌。
二、按犯罪事實應依證據認定之，無證據不得認定犯罪事實；又
    不能證明被告犯罪者，應諭知無罪之判決，刑事訴訟法第15
    4條第2項、第301條第1項分別定有明文。次按認定不利於被
    告之事實，須依積極證據，苟積極證據不足為不利於被告事
    實之認定時，即應為有利於被告之認定，更不必有何有利之
    證據；又認定犯罪事實所憑之證據，雖不以直接證據為限，
    間接證據亦包括在內，然而無論直接或間接證據，其為訴訟
    上之證明，須達於通常一般人均不致有所懷疑，而得確信其
    為真實之程度，始得據為有罪之認定（最高法院30年上字第
    816號及76年台上字第4986號判例參照）。
三、聲請簡易判決處刑意旨認被告涉有上開罪嫌，無非是以告訴
    人於警詢及偵查中之證述、中華郵政公司110年1月21日儲字
    第1100017040號函及所附之帳戶基本資料、客戶歷史交易清
    單、合庫商銀雙和分行110年1月27日合金雙和字第11000002
    05號函及所附之歷史交易明細查詢結果等證據為其主要依據
    。
四、訊據被告雖坦承有持陶秀蓉郵局帳戶及陶秀蓉合庫帳戶提款
    卡領取上開款項的事實，然辯稱：告訴人業已拋棄繼承，被
    告上開提領行為，實際上並未侵害告訴人的繼承權利，另被
    繼承人較為健忘，時常忘記證件放在何處，故被繼承人生前
    就將其身分證、健保卡及陶秀蓉郵局帳戶及陶秀蓉合庫帳戶
    提款卡交給被告，並告知被告陶秀蓉郵局帳戶及陶秀蓉合庫
    帳戶提款卡密碼，委請被告領取存款以支付被繼承人之醫療
    費用及日常生活開銷，因此被告本案持陶秀蓉郵局帳戶及陶
    秀蓉合庫帳戶提款卡領取上開款項的目的，是要用以支付被
    繼承人生前的醫療費用、死後的喪葬費用及祭祀費用等語。
    經查：
（一）本案依照被告提出之相關單據，可以認定被告所提領之上
      開款項，全數用於支付被繼承人生前的醫療費用：
　 1、本案被繼承人於109年11月3日死亡一節，有被繼承人死亡
      證明書附卷可參（見他字卷第41頁），而被告分別於109
      年11月4日及同月5日自陶秀蓉郵局帳戶及陶秀蓉合庫帳戶
      領取合計3萬7,000元（計算式：3萬3,000元＋4,000元＝3萬
      7,000元），亦有中華郵政公司110年1月21日儲字第11000
      17040號函及所附之帳戶基本資料、客戶歷史交易清單、
      合庫商銀雙和分行110年1月27日合金雙和字第1100000205
      號函及所附之歷史交易明細查詢結果等件可憑（見他字卷
      第10、19、21、23頁反面），且為被告所不爭執（見本院
      簡上字卷第119頁），是上開部分事實可以先行認定。
　 2、從被告提出之被繼承人生前醫療費用收據及信用卡支付紀
      錄，可以看出被繼承人自109年10月19日住院後所產生的
      醫療費用，共計為7萬8,965元，分別由被告於109年10月2
      9日、109年11月3日以信用卡支付方式繳付7萬2,341元、6
      ,624元完畢一節，有衛生福利部雙和醫院醫療費用收據、
      中國信託銀行信用卡交易明細影本在卷可佐（見本院簡上
      字卷第39至41、43頁），可見被告在被繼承人死亡前後，
      確實是以信用卡支付方式，先行墊付被繼承人生前的醫療
      費用，而該等醫療費用高達7萬餘元，顯然超過被告所提
      領的3萬7,000元，是被告辯稱其於被繼承人死後提領該等
      款項的行為，目的是用以支付被繼承人生前醫療費用等節
      ，可以採信。
（二）被告上開提領3萬7,000元以支付被繼承人生前醫療費用的
      行為，在客觀上，其與被繼承人間應成立民法第550條但
      書所規定「因委任事務之性質不能消滅」之委任關係，且
      主觀上被告對於上開款項亦無不法所有意圖，依照最高法
      院110年度台上字第3566號判決旨趣，被告行為不成立刑
      法第339條之2第1項以不正方法由自動付款設備取得他人
      之物罪：
　 1、我國已邁入高齡化社會，父母隨著年老體衰，逐漸難以或
      無法自理生活，委由陪伴照料之子女代為管理財務及交代
      後事如何處理，甚為常見。而依民法第6條：「人之權利
      能力，始於出生，終於死亡。」及第550條：「委任契約
      ，因當事人一方死亡、破產或喪失行為能力而消滅。但契
      約另有訂定或因委任事務之性質不能消滅者，不在此限。
      」規定，人之權利義務因死亡而開始繼承，由繼承人承受
      ，關於遺產之法律行為，自當由繼承人為之。被繼承人生
      前委任之代理人，依其反面解釋，倘屬民法第550條但書
      所規定「因委任事務之性質不能消滅」之委任關係，即不
      因被繼承人死亡而當然全部歸於消滅。此亦與民法第1148
      條第1項但書規定，權利、義務專屬於被繼承人本身者，
      不在繼承開始時遺產之繼承範圍相呼應。而人的死後事務
      之處理，除遺產外，尚涉及遺體處理、喪葬儀式、祭祀方
      法等對死者有重大意義的「身後事」，而此等「死者為大
      」的「交代後事」，性質上即屬於民法第550條但書所規
      定「因委任事務之性質不能消滅」之委任關係。然為避免
      牴觸遺囑或侵害繼承人之繼承權，死後事務的委任關係仍
      持續存在之例外情形，自應限於處理對死者有重大意義的
      事項，以調和死者與生者間的利益平衡，俾契合國民感情
      及上開民法第550條但書、第1148條第1項但書之規範旨趣
      。當被繼承人死亡而留下帶不走的遺產被繼承時，被繼承
      人生前自主決定其身後事，如何以自身所留下財產來處理
      的「遺願」，能被繼承人肯定、尊重，「死亡」者才算是
      有尊嚴的「往生」，此不但符合我國慎終追遠的傳統文化
      ，更貼近社會福利國對高齡化銀髮族善終權益的體現，契
      合老人福利法、長期照顧服務法之立法本旨，及聯合國老
      人綱領所揭示，對老人之人性尊嚴、信仰及決定權利的重
      視。基此，倘有繼承人出面動用死者之遺產，以支應、清
      償死者臨終前後所積欠或應支付之醫療住院、房租安養、
      告別祭拜儀式、遺體火化安葬、骨灰塔位祭祀等相關費用
      ，而代為提領已屬繼承財產之存款等行為時，行為人原來
      是否有受死後事務之委任？其委任關係是否已因被繼承人
      死亡而消滅或仍持續存在？所代為處理行為有無逾越原授
      權範圍或已濫用而侵害其他繼承人或交易第三人？凡此關
      於「民事法」上委任關係存否及其權限範圍之界定或確認
      ，與「刑事法」上是否該當偽造文書罪構成要件之「犯罪
      故意」與「主觀認知」之罪責評價，是屬二事，尚無從據
      此即肯認或排除刑法上罪責成立所應具備之犯罪認識與故
      意，不可混淆。故刑事法院審理時，應就綜合歸納之整體
      觀察，依經驗法則衡情度理，客觀判斷為適足評價，尚難
      遽認皆當然有犯罪構成要件之故意與意圖。又刑法第210
      條之偽造文書，以無製作權之人冒用他人名義而製作該文
      書為要件，行為人倘基於前述民法第550條但書所屬被繼
      承人生前已生效而效力持續至死後的特殊委任關係情形，
      即不能謂無製作權，自不成立該罪；行為人雖不符前述民
      法第550條但書規定，倘係出於誤信其仍有死後事務的委
      任關係而製作，屬構成要件錯誤，得阻卻犯罪之故意，亦
      不成立該罪（最高法院110年度台上字第3566號判決意旨
      參照）。是依照上開最高法院判決旨趣，倘行為人在死者
      生前獲得死者授權而領取死者款項，以支付死者臨終前後
      所積欠或應支付之醫療住院費用，應認行為人與死者間，
      就此範圍內所成立的委任關係，性質上屬於民法第550條
      但書所規定「因委任事務之性質不能消滅」的委任關係，
      合先敘明。
　 2、告訴人於審理中證述略為：我不清楚被繼承人何時入院，
      直到被告通知我被繼承人的出殯事宜，我才知道被繼承人
      何時過世，我也不清楚被繼承人何時生病等語（見本院簡
      上字卷第155至158頁），對照被告辯稱自從被繼承人生病
      後，其就辭去工作，回台照顧被繼承人等語，並提出遺囑
      影本、與老闆的對話紀錄影本及通訊軟體FACEBOOK畫面截
      圖6張為佐（見本院簡上字卷第17至18、21、23至32頁）
      ，可以推認被繼承人生病住院後，確實僅有被告一人隨侍
      左右，再參以被繼承人死亡時已年屆80歲，有被繼承人死
      亡證明書可參（見他字卷第41頁），依照被繼承人的歲數
      及身體狀況，確實有可能會委任身邊最親近的子女代為前
      往金融機構提領存款以支付生活所需或醫療費用，是被告
      辯稱因被繼承人較為健忘，所以被繼承人生前長期將陶秀
      蓉郵局帳戶、陶秀蓉合庫帳戶的提款卡交給她，委請她提
      領存款支付醫療費用及日常生活開銷等節，與常情無違，
      應屬事實，可以採信。
　 3、本案被繼承人在生前有委任被告提領自己銀行帳戶款項以
      支付日常生活開銷及醫療費用的習慣一節，業經本院認定
      如前，則依照上開判決旨趣，堪認被告本案提領被繼承人
      銀行帳戶款項以支付被繼承人過世前積欠的住院醫療費用
      的行為，在客觀上，與被繼承人間是成立民法第550條但
      書所稱之「因委任事務之性質不能消滅者」之特殊委任關
      係，該委任效力並不因被繼承人死亡而消滅，則被告持陶
      秀蓉郵局帳戶及陶秀蓉合庫帳戶之提款卡領款的行為，客
      觀上既已獲得被繼承人的授權，自非屬以不正方法由自動
      付款設備取得他人之物，且被告主觀上亦是認為獲得被繼
      承人的授權而提領上開款項，事實上也將提領款項全數用
      於支付被繼承人之醫療費用，是其主觀上就該等提領款項
      並無不法所有意圖，亦可認定。
五、綜上所述，依卷內檢察官所提出之證據，不足證明被告此部
    分有以不正方法由自動付款設備取得他人之物之客觀犯行及
    主觀不法所有意圖，此外，復無其他證據足認被告確有前開
    犯行，是其此部分犯罪尚屬不能證明，自難遽以上開罪責相
    繩，本院就此自無從形成有罪確信。揆諸首揭條文規定及判
    例意旨，自屬不能證明被告犯罪，應為無罪之諭知。
六、檢察官聲請簡易判決處刑之案件，經法院認為有第451條之1
    第4項但書之情形者，應適用通常程序審判之，刑事訴訟法
    第452條定有明文。又地方法院簡易庭對被告為簡易判決處
    刑後，經提起上訴，而地方法院合議庭認應為無罪判決之諭
    知者，依同法第455條之1第3項準用第369條第2項之規定意
    旨，應由該地方法院合議庭撤銷簡易庭之判決，改依第一審
    通常程序審判（最高法院91年台非字第21號判例意旨參照）
    。原審未詳酌上情，誤對被告為有罪之諭知，自有未洽。檢
    察官提起上訴，指摘原判決量刑過輕，為無理由，被告提起
    上訴，為有理由，自應由本院將原判決予以撤銷，自為被告
    第一審無罪之判決。檢察官如不服本判決，仍得於法定期間
    內，向管轄第二審法院提起上訴，附此敘明。
七、據上論斷，應依刑事訴訟法第455條之1第1項、第3項、第45
    2條、第369條第1項前段、第364條、第301條第1項，判決如
    主文。
本案經檢察官林佳慧聲請簡易判決處刑，檢察官及被告上訴後，
由檢察官彭聖斐到庭執行公訴。
中    華    民    國  111     年    3     月    28    日
                  刑事第十六庭  審判長法  官  黃志中

                                      法  官  時瑋辰

                                      法  官  薛巧翊
上列正本證明與原本無異。
如不服本判決，應於判決送達後20日內敘明上訴理由，向本院提
出上訴狀 (應附繕本) ，上訴於臺灣高等法院。其未敘述上訴理
由者，應於上訴期間屆滿後20日內向本院補提理由書「切勿逕送
上級法院」。
                                      書記官  黃伊媺
中　　華　　民　　國　　111 　年　　3 　　月　　29　　日